ACORDAO-COMPLETO-2351821

ACÓRDÃO 2079/2019 ATA 34/2019 - PLENÁRIO

VISTOS, relatados e discutidos estes autos de revisão de ofício do Acórdão 19/2015-TCU-Primeira Câmara, alusivo a admissões de pessoal promovidas pelo Senado Federal,
ACORDAM os Ministros do Tribunal de Contas da União, reunidos em Sessão do Plenário, diante das razões expostas pelo Relator, com fundamento no art. 71, inciso III, da Constituição Federal e nos arts. 1º, inciso V, 39, inciso I, e 45 da Lei 8.443/1992, c/c o art. 260, § 2°, do Regimento Interno, em:
9.1. rever parcialmente, de ofício, o Acórdão 19/2015-TCU-Primeira Câmara, para, tornando-o sem efeito em relação à sra. Silvia Andrea Cupertino, cancelar o registro do ato número de controle 30734703-01-2014-000148-4;
9.2. determinar ao Senado Federal, com fulcro nos arts. 71, inciso IX, da Constituição Federal, que acompanhe os desdobramentos da Ação Ordinária 17965-88.2012.4.01.3400, proposta junto à 22ª Vara Federal de Brasília, e, sobrevindo decisão judicial transitada em julgado denegatória do pleito formulado pela sra. Silvia Andrea Cupertino, adote as medidas regularizadoras pertinentes, dando imediata ciência a esta Corte a respeito;
9.3. determinar o sobrestamento da análise da legalidade, para fins de registro, do ato de admissão da sra. Silvia Andrea Cupertino até o trânsito em julgado do processo judicial acima referido;
9.4. dar ciência desta deliberação à interessada;
9.5. encaminhar cópia deste acórdão, acompanhado do relatório e do voto que o fundamentam, para conhecimento, à Advocacia-Geral da União, à Procuradoria da República no Distrito Federal (2º Ofício de Servidor Público e Concursos) , ao juízo da 22ª Vara da Seção Judiciária do Distrito Federal e ao Tribunal Regional Federal da 1ª Região.

Revisão de ofício de acórdão que considerou legal, para fins de registro, admissão de pessoal.

Senado Federal.

3. Interessada: Silvia Andrea Cupertino (XXX.127.161-XX).

13.1. Ministros presentes: José Mucio Monteiro (Presidente), Walton Alencar Rodrigues, Benjamin Zymler (Relator), Raimundo Carreiro, Ana Arraes e Vital do Rêgo.
13.2. Ministro-Substituto convocado: Augusto Sherman Cavalcanti.
13.3. Ministro-Substituto presente: Marcos Bemquerer Costa.

ACORDAO-COMPLETO-2377288

Acórdão 2929/2019 - Plenário

ACORDAO-COMPLETO-2392189

Acórdão 130/2020 - Plenário

BENJAMIN ZYMLER

Adoto como parte do relatório, com os ajustes de forma pertinentes, a instrução elaborada no âmbito da Secretaria de Fiscalização de Pessoal (Sefip) , a qual contou com a anuência dos dirigentes da unidade técnica:
"INTRODUÇÃO
1.	Trata-se de ato de admissão de Sílvia Andrea Cupertino, servidora do Senado Federal desde 25/7/2014.
2.	O referido ato foi apreciado pela legalidade por este Tribunal, mediante o Acórdão 19/2015-TCU-Primeira Câmara, de relatoria do Exmo. Ministro Walton Alencar Rodrigues, na sessão de 27/1/2015 (peça 10) .
3. 	A presente instrução tem como objetivo a reapreciação do ato de admissão da interessada, haja vista afronta ao ordenamento jurídico.
HISTÓRICO
4. 	Para um melhor entendimento dos fatos relativos à admissão da servidora em comento, cumpre transcrever parte da instrução elaborada por esta unidade técnica em setembro de 2018 (peça 24) :
'5. A Sra. Silvia Andrea Cupertino não havia sido classificada na primeira etapa (Provas Objetivas) do Concurso Público de Consultor Legislativo - Área de Consultoria e Assessoramento Legislativo, Especialidade: Assessoramento Legislativo, Subárea: Minas e Energia -  e, portanto, segundos as regras do edital do certame, não estava apta a realizar a segunda etapa (Provas Escritas Discursivas) .
6. Irresignada, impetrou ação ordinária (processo 001796588.2012.4.01.3400) alegando discrepância entre matéria abordada em questões inseridas na prova objetiva e o conteúdo programático previsto no edital regulador do certame. Na ocasião o pedido de antecipação de tutela para que a candidata pudesse participar da segunda etapa do certame (provas discursivas) foi indeferido pelo juiz federal da 22ª Vara da Seção Judiciária do Distrito Federal.
7. Em face do aludido decisum, a interessada apresentou o Agravo de Instrumento 0023527-93.2012.4.01.0000/DF com pedido de efeito suspensivo, o qual foi deferido em 28/4/2012 (TC-Processo 029.240/2014-0, apenso a este processo, peça 5) , assegurando somente a sua participação na segunda etapa do certame de forma que, após a realização dessa etapa e da avaliação de títulos, obteve aprovação e classificação final em 4º lugar para o cargo de Consultor Legislativo.
8. No âmbito administrativo, a interessada teve seu nome relacionado dentre os aprovados, na condição de candidata aprovada sub judice, no Ato n. 2.501, de 30/7/2012 (TC-Processo 029.240/2014-0, apenso a este processo, peça 4) , tendo inclusive sido nomeada no dia 25/7/2014 (TC-Processo 029.240/2014-0, apenso a este processo, peça 1, p. 5) .
9. Importa informar, ainda, que a servidora propôs, em 2014, outra ação ordinária - 0062200-72.2014.4.01.3400/DF - visando a anulação de uma das questões de língua portuguesa da prova objetiva.
10. Ocorre que em 28/10/2014 foi apresentada denúncia a este Tribunal acerca da existência de indícios de irregularidades na admissão da servidora, a qual foi juntada ao processo TC-Processo 029.240/2014-0, apenso a estes autos (peça 2 daquele processo) .
11. No âmbito do referido processo, foram ouvidos a interessada e o Senado Federal, sendo prolatado o Acórdão 2846/2015-TCU-Plenário (TC-Processo 029.240/2014-0, apenso a este processo, peça 28) , também de relatoria do Ministro Walton Alencar Rodrigues, no qual constou determinação a esta Unidade Técnica para que:
'1.8.1. nos termos da Questão de Ordem aprovada pelo Plenário do TCU em 8/6/2011, encaminhe ao Departamento de Assuntos Extrajudiciais da Advocacia-Geral da União, bem como à Consultoria Jurídica deste Tribunal, as informações necessárias ao acompanhamento da Ação Ordinária 0017965-88.2012.4.01.3400, em trâmite na 22ª Vara Federal da Seção Judiciária do Distrito Federal, informando a este Tribunal acerca do deslinde da questão nela tratada;
1.8.2. promova, nos termos dos artigos 36 e 37 da Resolução-TCU 259/2014, o apensamento destes autos ao TC Processo 033.673/2014-4, no qual foi proferido o Acórdão 19/2015-TCU-Primeira Câmara, que considerou legal o ato de admissão da Sra. Silvia Andrea Cupertino, na hipótese de a ação judicial informada no subitem precedente transitar em julgado desfavoravelmente à servidora, de modo a subsidiar a análise de eventual revisão de ofício desse acórdão.'
12. Após o decurso de um ano, sentença de primeiro grau (peça 15) no âmbito do processo 0062200-72.2014.4.01.3400/DF - prolatada em 13/9/2016 e com trânsito em julgado - declarou extinto o processo judicial sem resolução do mérito, não sendo sujeita a reexame necessário, uma vez que a servidora estava admitida no cargo e, portanto, estaria verificada a perda de interesse superveniente, já que não haveria objetivo a ser obtido por meio de ação judicial. No mesmo sentido foi proferida, em 10/4/2017, decisão judicial no processo 001796588.2012.4.01.3400/DF (peça 16) . 
13. Nada obstante, observa-se que a decisão, em 2012, relativa ao agravo de instrumento assegurava apenas a participação da interessada na segunda etapa do certame, e que a nomeação e posse da autora não decorreram de cumprimento de decisão judicial, mas foram promovidas por ato próprio da Administração Pública.
14. Importante transcrever trecho da aludida sentença do Desembargador Federal Mário César Ribeiro, Presidente em plantão do Tribunal Regional Federal da 1ª Região (TRF1) naquela oportunidade:
'Não obstante os fundamentos da decisão agravada, verifico que se encontram evidenciados, na espécie, os pressupostos necessários aptos a autorizar a concessão da tutela cautelar pleiteada, de forma a possibilitar a participação da Recorrente na segunda etapa do concurso público descrito nos autos, até que se defina acerca da legitimidade, ou não, da pretensão por ela deduzida nos autos principais, assegurando-se, assim, o resultado útil do julgamento a ser proferido, em caso do pleito ali formulado' (destaques acrescidos) .
15. Em que pese não haver julgamento desfavorável à servidora, constata-se que também não há sentença final a beneficiando no sentido de assegurar, judicialmente, a sua admissão no cargo em questão. Também se observa que inexiste a verificação da legitimidade da pretensão da interessada suscitada pelo Presidente, na ocasião, do TRF1.
16. Esta unidade técnica, em consonância com o disposto no subitem 1.8.2 do Acórdão 2846/2015-TCU-Plenário, manteve o processo sobrestado. Contudo, recentemente, a Diretora-Geral do Senado Federal encaminhou à Sefip o Ofício 96/2018-DGER (peça 17) , acompanhado da Recomendação 30/2018 (peça 18) expedida pelo Ministério Público Federal no âmbito do Inquérito Civil 1.16.000.003643/2014-01, para que este Tribunal tivesse ciência da situação e adotasse as providências de sua alçada, ante a peculiaridade do caso.  
17. Em síntese, o parquet registrou, no referido documento, algumas considerações e recomendou ao Senado Federal que exonerasse do cargo de Consultor Legislativo a servidora Sílvia Andrea Cupertino até sentença que julgasse o mérito do pedido de tutela antecipada formulada pela interessada, reconhecendo seu direito à participação na segunda etapa do concurso público realizado em 2012 e, dessa forma, lhe concedendo a prerrogativa de nomeação.
18. Por conseguinte, a unidade jurisdicionada providenciou a abertura de processo administrativo, no qual a interessada exerceu o seu direito ao contraditório e à ampla defesa. Instada a se pronunciar, a Advocacia do Senado entendeu que a Recomendação 30/2018 não poderia ser acolhida administrativamente, enquanto não houvesse decisão judicial definitiva transitada em julgado desfavoravelmente à servidora, de modo a subsidiar a análise de eventual revisão de ofício desse acórdão, devido ao aperfeiçoamento do ato de admissão no âmbito do TCU. Ainda, na sua manifestação, a Advocacia do Senado consignou que o ato foi considerado legal por este Tribunal e que esta Corte rejeitou a denúncia apresentada contra a admissão de Sílvia Andrea Cupertino.
19. Ainda, quase que simultaneamente, o Ministério Público solicitou ao Secretário-Geral de Controle Externo a cópia do TC-Processo 029.240/2014-0 (processo de denúncia) , para análise da regularidade da nomeação da interessada ao cargo de Consultor Legislativo do Senado Federal (peça 19) .
20. À vista dos fatos, esta unidade técnica buscou verificar a situação da Ação Ordinária 0017965-88.2012.4.01.3400, a qual, após apelação, foi remetida para a Sexta Turma do Tribunal Regional Federal da Primeira Região (TRF1) no mês de outubro de 2017. Contudo, mesmo decorrido quase um ano, aquele Tribunal ainda não se manifestou acerca do assunto, conforme é possível observar na movimentação daqueles autos (peça 21) .'
5. 	Assim, considerando que o ato de admissão da interessada apresentava indícios de irregularidades, em razão de sua nomeação sem que houvesse sido aprovada na primeira fase do certame relativo ao cargo de Consultor Legislativo, tampouco nomeada com amparo em decisão judicial, esta Secretaria propôs a autorização de realização de novo exame no ato de admissão de Sílvia Andrea Cupertino, com vistas à verificação da ocorrência de violação à ordem legal que fundamente a revisão de ofício do Acórdão 19/2015-TCU-Primeira Câmara. 
6.	Após o devido sorteio efetuado pela Secretaria de Sessões deste Tribunal, o novo presidente deste processo, Exmo. Ministro Benjamin Zymler, proferiu despacho (peça 27) acolhendo a proposição desta unidade técnica com autorização de adoção das medidas pertinentes.
7. 	Por conseguinte, esta Unidade Técnica, após algumas tentativas frustradas (peças 28-33) , enviou à Sra. Sílvia Andrea Cupertino o ofício de oitiva, por meio do Senado Federal, para que se manifestasse sobre os indícios de irregularidade. A interessada recebeu o referido documento em 22/11/2018 (peça 38, p. 4) .  
8.	Por intermédio de seu procurador, a servidora solicitou prorrogação de prazo por 15 dias para se manifestar, com fulcro no parágrafo único do art. 183 do Regimento Interno do TCU, no intuito de a defesa técnica examinar tudo que constava nos autos, bem como relacionar documentos capazes de fundamentar plenamente sua manifestação (peça 42) . Importa informar que a prorrogação do prazo foi autorizada e que a resposta de comunicação foi encaminhada tempestivamente (peça 44) .
EXAME TÉCNICO
Resposta à oitiva 
9.	Por questão de clareza, cabe reproduzir a resposta de oitiva da interessada: 
'DAS PRELIMINARES
Preliminarmente, a Servidora manifesta sua inconformidade com o procedimento adotado pela Administração do Senado Federal, ao encaminhar a essa Corte de Contas o Oficio 96/2018-DGER, de 20/08/2018, reportando as providências adotadas por aquela Administração após o recebimento da Recomendação n° 30/2018, do 2° Oficio de Servidor Público e Concursos da Procuradoria da República no Distrito Federal, que, com base no Inquérito Civil n° 1.16.000.003643/2014-01, conduzido pelo procurador da República Carlos Bruno Ferreira da Silva, recomendou a revogação de seu ato de nomeação. Tal providência se mostra absolutamente desnecessária, pois era do conhecimento da Administração do Senado Federal que esse Tribunal já havia se manifestado sobre a matéria ao julgar o processo TC-Processo 029.240/2014-0, que tratou de denúncia idêntica àquela que gerou a Recomendação n° 30/2018. Naquele julgamento, esse Tribunal editou o Acórdão 2846/2015-TCU-Plenário, que considerou a denúncia anônima improcedente e determinou que o processo retromencionado fosse apensado ao processo no qual foi proferido o acórdão que considerou legal o ato de nomeação da Servidora e aguardasse o trânsito em julgado das ações que possibilitaram à Servidora participar do Concurso Público.
Ademais, entende que a Administração do Senado Federal, na instrução do processo n° 00200.013203/2017-66, aberto de oficio para tratar da Recomendação n° 30/2018, agiu contrário ao que determina a Constituição, as leis que regem os servidores públicos federais e a Súmula n° 20 do Supremo Tribunal Federal (STF) , pois tem-se que SILVIA ANDREA CUPERTINO foi nomeada pela Portaria da Diretoria Geral n° 1.963, de 2014, publicada no BASF n° 5.523, Seção 2, de 25/07/2014, e no DOU, do mesmo dia, e seu estágio probatório foi homologado pela Portaria da SEGP n° 109, de 2017, publicada no BASF n° 6.293, Seção I, de 07/07/2017, o que garante à Servidora a estabilidade funcional de que trata o caput do art. 41 da Constituição Federal. Dessa forma, sua exoneração somente pode ser feita a pedido ou nos termos do rito determinado pelo § 1° do mesmo art. 41, que reza:
'Art. 41. São estáveis após três anos de efetivo exercício os servidores nomeados para cargo de provimento efetivo em virtude de concurso público. 
§ 1° O servidor público estável só perderá o cargo:
I - em virtude de sentença judicial transitada em julgado;
II - mediante processo administrativo em que lhe seja assegurada ampla defesa;
III - mediante procedimento de avaliação periódica de desempenho, na forma de lei complementar, assegurada ampla defesa.'
A matéria é tratada, nos mesmos termos, pelos arts. 21 e 22 da Lei n° 8.112, de 11 de dezembro de 1990, que dispõe sobre o Regime Jurídico dos Servidores Públicos.
Trata-se de questão pacificada na jurisprudência pelo STF, nos termos da Súmula n° 20, que reza: 
'É necessário processo administrativo com ampla defesa, para demissão de funcionário admitido por concurso.'
Tal restou reconhecido pela própria Advocacia do Senado Federal, que assim se manifestou:
'Ante o exposto, s.m.j., entendo que a Recomendação n° 30/2018 não pode ser acolhida administrativamente enquanto não houver decisão judicial definitiva transitada em julgado desfavoravelmente à servidora, de modo a subsidiar a análise de eventual revisão de oficio desse acórdão, devido ao aperfeiçoamento do ato de admissão no âmbito do TCU, que nesses termos o considerou legal e rejeitou a denúncia apresentada contra a admissão em causa' (grifos no original) .
Assim, temos que a Administração do Senado Federal, em seu intuito de atender a uma Recomendação do Ministério Público, de base frágil, como será amplamente demonstrado ao se abordar o mérito da matéria, não observou os trâmites previstos na Constituição Federal, no Regime Jurídico dos Servidores Públicos e na legislação pertinente, optando por um arranjo processual que mais se assemelha a um regime de exceção onde um procurador, ao mesmo tempo, recebe uma delação anônima, instrui um processo sigiloso, apresenta uma denúncia a si mesmo e dita uma 'sentença' condenatória sem que qualquer acusado, em qualquer tempo, saiba de nada. Depois, envia esta 'sentença' espúria para que a Administração, sob ameaças de sanções legais, venha a cumpri-la.
DO MÉRITO
A Recomendação da Procuradoria da República no DF, baseada no Inquérito Civil n° 1.16.000.003643/2014-01, do qual não consta cópia no processo sobre o qual a Servidora ora se manifesta, é fundada em equívocos fáticos e interpretação errônea da tramitação dos processos judiciais que tramitam na Justiça Federal do DF e, em grau de apelação, no Tribunal Regional Federal da lª Região.
A Servidora, em 2012, quando da realização do Concurso Público para o preenchimento de cargos de Consultor Legislativo do Senado Federal, ajuizou ação ordinária, processo n° 0017965-88.2012.4.01.3400, tramitando na 22ª Vara Federal de Brasília (DF) , com pedido de antecipação de tutela, para lhe garantir o direito de participar da segunda fase do concurso. A antecipação de tutela pedida foi indeferida, tendo a Servidora interposto Agravo de Instrumento perante a Sexta Turma do Tribunal Regional Federal da 1ª Região, processo n° 0023527-93.2012.4.01.0000, e obtido a tutela antecipada para continuar sua participação no certame, onde obteve aprovação.
Quando os referidos processos ainda estavam em tramitação, a Servidora foi nomeada por ato regular da Diretoria Geral do Senado Federal, que foi julgado legal pelo Tribunal de Contas da União, conforme o Acórdão 19/2015-TCU-Primeira Câmara. Posteriormente, quando da análise de denúncia anônima apresentada perante aquela Corte de Contas e cujo teor era o mesmo da apresentada perante a Procuradoria da República no DF, o TCU, nos autos do processo TC-Processo 029.240/2014-0, emitiu o Acórdão 2846/2015-TCU-Plenário, que considerou a denúncia anônima improcedente e determinou que o processo retromencionado fosse apensado ao processo no qual foi proferido o acórdão que considerou legal o ato de nomeação da Servidora e aguardasse o trânsito em julgado das ações que possibilitaram a Servidora a participar do Concurso Público.
Cabe aqui ressaltar que, em resposta a pedido de informações do TCU, para a instrução do processo TC-029.240/2014 (Denúncia) , a Diretora-Geral do Senado Federal enviou correspondência dirigida ao Secretário-Geral de Controle Externo do TCU (Oficio n° 74/2015-DGER) informando que 'alguns candidatos sub judice foram nomeados após o esgotamento da lista de concursados aprovados que não estavam nessa condição, diante da persistência da necessidade e conveniência da Administração e, em outros casos, após a avaliação de probabilidade de vitória judicial nas ações que moveram contra a realizadora do concurso, para evitar o pagamento de indenizações, conforme jurisprudência do Superior Tribunal de Justiça' (grifo nosso) .
De igual forma, o então Diretor-Geral do Senado Federal, Luiz Fernando Bandeira de Mello, exarou despacho, dirigido ao Advogado-Geral do Senado Federal, às fls. 26 do processo n° 0200.009609/2014-00, que trata da nomeação de Paulo Roberto Simão Bijos para o cargo de Consultor Legislativo do Senado Federal, onde afirma:
'Em atendimento aos questionamentos da AGU, esta Diretoria-Geral esclarece que a nomeação do candidato mencionado supra decorreu de reconhecimento do pedido administrativo, considerando:
1) A decisão favorável em medida cautelar, assegurando ao candidato o direito de continuar participando do certame (cópia às fls. 24/25) ; 
2) O princípio da autotutela, que norteia a Administração Pública em seus atos;
3) A conveniência e oportunidade de nomeação do candidato dentro do prazo de validade do concurso, conforme dispõe o art. 1° do Ato do Presidente n° 196 de 2011, que autorizou a realização de Concurso Público para preenchimento de cargos do Quadro de Pessoal do Senado Federal e constituiu comissão de servidores para organização do certame, publicado no Boletim Administrativo Eletrônico de Pessoal de 1611/2011; 
4) A probabilidade de vitória judicial na ação movida contra a realizadora do concurso, com eventual pagamento de indenizações por parte da União ao candidato pelo período em que deveria ter exercido o cargo'.
Não restam dúvidas, portanto, que a Portaria n° 1.963, de 2014, da DGER, que nomeou a Servidora para o cargo de Consultor Legislativo do Senado Federal, foi decorrente de reconhecimento de pedido administrativo no interesse e na conveniência da Administração, baseado no princípio da autotutela. Tratou-se, assim, de uma transação extrajudicial da Administração com a Servidora, com o reconhecimento implícito de sua vitória judicial.
Tanto assim foi que, ao ser informado da nomeação, o Juízo da 22ª Vara Federal disse não mais haver motivo para a continuidade do processo n° 0017965-88.2012.4.01.3400 (Ação Ordinária) e o extinguiu, mediante sentença sem julgamento de mérito. Da mesma forma, o Relator do Agravo de Instrumento (processo n° 0023527-93.2012.4.01.0000) agiu no mesmo diapasão e decretou a perda de objeto do Agravo. 
A Servidora, porém, por precaução na defesa de seus direitos, interpôs Apelação contra a Sentença do Juízo da 22ª Vara Federal de Brasília (DF) que extinguiu o processo sem julgamento de mérito, para pedir o reconhecimento judicial definitivo da legalidade de sua participação na segunda fase do concurso e da própria transação entre ela e a Administração. Tal processo continua em tramitação, estando sob a relatoria do Desembargador João Batista Moreira, da Sexta Turma do TRF1, razão pela qual é incorreto o entendimento de que houve trânsito em julgado de decisão contrária à Servidora. 
Nesse ponto, ousa-se afirmar que o Ministério Público ou a Administração do Senado não podem, sob pena de estarem sujeitos à alegação de tentar induzir o Poder Judiciário a erro, usar a sentença de extinção do processo sem julgamento de mérito como justificativa para revogar o ato de nomeação da Servidora, pois os próprios termos da Sentença foram baseados na defesa apresentada pela União, representando a Administração do Senado Federal, que informou que a demanda havia perdido seu objeto pois já havia ocorrido a nomeação e o reconhecimento administrativo do pedido feito judicialmente. 
Ora, o pedido formulado no âmbito do processo n° 17965- 88.2012.4.01.3400 é o reconhecimento do direito da Servidora de participar da segunda fase do concurso. Por decisão dada em tutela antecipada, ela participou da referida segunda fase e obteve aprovação, tendo o Senado Federal, dentro do princípio da autotutela, que norteia os aos da Administração Pública, e em vista sua conveniência e oportunidade, a nomeado para o cargo para o qual foi aprovada, dentro do prazo de validade do concurso.
Mesmo sendo óbvio, é importante ressaltar que uma vez declarada a legalidade da participação da Servidora na segunda fase do concurso, todos os atos subsequentes, particularmente a nomeação, também estariam sob o manto da legalidade. 
Convém, também, repetir e enfatizar que esse TCU, por intermédio do Acórdão 19/2015-TCU-Primeira Câmara, julgou legal o ato de admissional da Servidora. Em seguida, ao julgar novamente a questão, em razão do surgimento de denúncia anônima que levantou dúvidas sobre a legalidade do ato admissional, editou o Acórdão 2846/2015-TCU-Plenário, que considerou a denúncia anônima improcedente e determinou que o processo n° TC-Processo 029.240/2014-0 (Denúncia) fosse apensado ao processo no qual foi proferido o acórdão que considerou legal o ato de nomeação da Servidora e aguardasse o trânsito em julgado das ações que possibilitaram à Servidora participar do Concurso Público.
Nesse ponto, pede-se a devida vênia para assinalar que a instrução processual elaborada pela área técnica dessa Secretaria de Fiscalização de Pessoal afirma, ao final do item 24, que '... verifica-se que a Advocacia do Senado consignou no seu parecer, erroneamente, que o TCU rejeitou a denúncia apresentada, fato esse que não aconteceu, conforme se observa nos respectivos autos (TC-Processo 029.240/2014-0, apenso a este processo) ' (grifo nosso) .
 Ora, s.m.j., é a assertiva da instrução processual, e não o parecer da Advocacia do Senado, que está equivocada, pois contraria os próprios termos do Acórdão 2864/2015-TCU-Plenário, que claramente considera a denúncia improcedente, verbis:
'Acórdão 2846/2015-TCU-Plenário 
Os Ministros do Tribunal de Contas da União, reunidos em Sessão extraordinária de caráter reservado de Plenário, ACORDAM, por unanimidade, com fundamento nos arts. 143, incisos 111 e V, 'a', 234, 235 e 250, inciso 1, do Regimento Interno/TCU, em conhecer da presente denúncia, para, no mérito, considerá-la improcedente, promovendo-se, em seguida, o seu arquivamento, sem prejuízo de enviar cópia da instrução de peça 25 e desta deliberação ao denunciante e ao Senado Federal, de acordo com o parecer emitido pela Sefip (grifo nosso) :
Processo TC-Processo 029.240/2014-0 (DENÚNCIA) 
 (...) 
1.8.1. nos termos da Questão de Ordem aprovada pelo Plenário do TCU em 8/6/2011, encaminhe ao Departamento de Assuntos Extrajudiciais da Advocacia-Geral da União, bem como à Consultoria Jurídica deste Tribunal, as informações necessárias ao acompanhamento da Ação Ordinária 0017965- 88.2012.4.01.3400, em trâmite na 22ª Vara Federal da Seção Judiciária do Distrito Federal, informando a este Tribunal acerca do deslinde da questão nela tratada;
1.8.2. promova, nos termos dos artigos 36 e 37 da Resolução-TCU 259/2014, o apensamento destes autos ao TC Processo 033.673/2014-4, no qual foi proferido o Acórdão 19/2015-TCU-Primeira Câmara, que considerou legal o ato de admissão da Sra. Silvia Andrea Cupertino, na hipótese de a ação judicial informada no subitem precedente transitar em julgado desfavoravelmente à servidora, de modo a subsidiar a análise de eventual revisão de oficio desse acórdão.'
Tal equivoco, sem dúvida, prejudica o entendimento da questão ora em discussão em detrimento dos interesses da Servidora, razão pela qual merece ser retificado.
Cabe também alertar que a eventual revisão dos Acórdãos desse Tribunal que julgaram legal o ato admissional em tela e determinaram aguardar decisão judicial definitiva transitada em julgado sobre a questão da segunda fase do concurso, antes que tal decisão judicial definitiva seja efetivamente exarada pelo Tribunal Regional Federal da 1ª Região, causará dano irreparável à Servidora, pois, em face do final do prazo de validade do concurso, mesmo que a decisão judicial definitiva transitada em julgado lhe seja afinal favorável, ela jamais poderá ser nomeada novamente. Seria um caso de SUMA INJUSTIÇA, em nome de uma suposta legalidade estrita.
Por fim, desde a edição do Acórdão 2864/2015-TCU-Plenário, não ocorreram fatos novos que justificassem a mudança de posição do Tribunal. A Recomendação n° 30/2018 e o processo aberto de oficio pela Administração do Senado Federal não trazem nenhum fato que já não tenha sido apreciado pelo TCU.
Em face do exposto, requer a esse Tribunal de Contas da União a manutenção dos termos do Acórdão 19/2015-TCU-Primeira Câmara e do Acórdão 2864/2015-TCU-Plenário até o julgamento definitivo do processo n° 0017965-88.2012.4.01.3400 (Apelação) , ora em tramitação na 6ª Turma do Tribunal Regional Federal da lª Região.
Requer, outrossim, seja assegurado o amplo de direito de defesa e o devido processo legal, para que esta Servidora possa, no momento oportuno, manifestar sua defesa em obediência ao princípio do contraditório.'
Análise
10.	A parte inicial da resposta de oitiva é importante no aspecto de contextualização das providências efetuadas pelo Senado Federal e pelo Ministério Público Federal nos últimos meses. Contudo, no que concerne às alegações da defendente acerca das aludidas providências dessas instituições, este Tribunal não tem como adentrar na esfera de competência de cada uma delas. 
11.	O que cabe registrar nesta etapa é que a servidora poderá ser exonerada do cargo, por determinação deste Tribunal, sem que haja sentença judicial transitada em julgado em desfavor da interessada, bem como a desnecessidade de instauração de processo administrativo em que lhe seja assegurada ampla defesa na unidade jurisdicionada. Isso porque o ato de admissão se trata de um ato complexo cujo aperfeiçoamento somente ocorre com o exame, constitucionalmente exigido, do Tribunal de Contas, conforme firme jurisprudência do Supremo Tribunal Federal. 
12.	Na lição de Hely Lopes Meirelles, os atos de pessoal são atos compostos, isto é, atos que, embora produzam efeitos desde logo, os produzem de forma precária, porquanto sujeitos a exame posterior de outra autoridade, sem o qual os atos não se aperfeiçoam. Daí que o prazo de cinco anos, instituído pela Lei 9.784/1999, somente poderia ter início a partir do exame feito pelo Tribunal de Contas da União. Jamais antes, porquanto parte considerável dos atos somente é analisada após esse prazo, por várias razões, entre as quais contumazes atrasos no encaminhamento dos atos ao TCU. 
13.	Assim, se este Tribunal apreciar o ato de admissão pela ilegalidade, não se aplica a Súmula 20 do STF, uma vez que esta Corte de Contas terá considerado que a interessada não foi admitida por concurso público.
14.	Vale mencionar também que não faria sentido o Senado instaurar processo administrativo em que fosse assegurada a ampla defesa, no caso de o Tribunal de Contas se manifestar pela ilegalidade do ato de admissão, haja vista que este Tribunal já oportunizou o contraditório e a ampla defesa nesses autos nos termos do ordenamento jurídico. 
15.	No tocante ao Acórdão 2846/2015-TCU-Plenário insta destacar que a assertiva mais adequada para descrever brevemente a deliberação do Tribunal proferida no TC-Processo 029.240/2014-0 é a de que a Corte de Contas conheceu da denúncia, para no mérito considerá-la improcedente.
16.	A propósito, considera-se oportuno relembrar que esta Secretaria opinou pela improcedência da denúncia (peças 25-27, TC-Processo 029.240/2014-0) , com base no fato de que no âmbito do TC-Processo 021.826/2014-5, cujo teor de denúncia, referente à admissão de Paulo Roberto Simão Bijos, é idêntico ao do constante no processo apensado aos presentes autos, este Tribunal de Contas havia considerado aquela denúncia improcedente após conhecê-la.
17.	Impende destacar, também, que por meio do Acórdão 2310/2017-TCU-Segunda Câmara o exame do ato de admissão daquele servidor foi considerado prejudicado por perda de objeto, com fundamento nos arts. 260, § 5º, do Regimento Interno do TCU e 7º da Resolução 206, de 24 de outubro de 2007. 
18.	Não é forçoso concluir que, diante da perspectiva daquele servidor de permanecer no Senado Federal sob o risco de o Judiciário ou esta Corte de Contas entender que a forma como que se procedeu a admissão foi irregular e, por conseguinte, ser exonerado, ele preferiu prestar concurso para Consultor da Câmara dos Deputados, cargo que passou a ocupar após pedir o seu desligamento do Senado Federal. 
19.	Ainda, no que concerne à admissão do referido servidor, cumpre transcrever a manifestação do Controle Interno contida no formulário Sisac 30734703-01-2014-000140-9:
'O servidor Paulo Roberto Roberto Simão Bijos foi aprovado na condição sub judice, conforme Ato da Diretoria Geral nº 2.501, publicado no DOU de 31/07/2012, que homologou o Concurso Público do Senado Federal para a categoria funcional Consultor Legislativo. O servidor foi nomeado em 31/07/2014, último dia de validade do concurso, e sua posse e exercício ocorreu em 11/08/2014. O servidor conseguiu na justiça antecipação de tutela que lhe assegurou tão somente a continuidade de participação na fase seguinte do concurso (Tribunal Regional Federal da Primeira Região, Agravo de Instrumento nº 0023860-45.2012.4.01.0000/ DF) . Foi publicado no Diário Oficial da União DOU, em 04/08/2015, o Acórdão 1862/2015-TCU-Plenário, cujo objeto é o Pedido de Reexame interposto pelo Ministério Público junto ao TCU/MPTCU, em relação a outro acórdão firmado pela Corte de Contas referente à denúncia de suposta ilegalidade na admissão do servidor Paulo Roberto Simão Bijos. Muito embora o TCU tenha fixado o entendimento de que a existência de decisão judicial sobresta a apreciação de legalidade ou ilegalidade do ato de admissão, este órgão de Controle Interno entende de forma diversa. Realmente um ato de admissão embasado em decisão liminar requererá o trânsito em julgado do processo para sua avaliação. Todavia, no caso em foco, não há decisão judicial que ampare a nomeação. O que existe é uma medida cautelar que tão e unicamente assegura a participação do candidato na segunda fase do concurso. Se não há decisão judicial que assegure a nomeação, o ato de nomeá-lo passa a ser discricionário, em franca inobservância dos preceitos constitucionais que norteiam a nomeação de servidor público efetivo. Face a inexistência de decisão processual que ampare a nomeação e posse do servidor, ainda que em medida cautelar, opinamos pela ilegalidade do ato de admissão.'
20.	Cabe lembrar que a situação do Sr. Paulo Roberto Simão Bijos era similar à da Sra. Silvia Andrea Cupertino. Então surgem os seguintes questionamentos: Por que o Controle Interno do Senado Federal não opinou pela ilegalidade no formulário Sisac do ato de admissão da referida servidora? Por que se optou por não descrever no campo de esclarecimentos do gestor de pessoal do respectivo formulário Sisac, dada a peculiaridade do caso, as condições em que a interessada foi admitida?
21.	Causa estranheza tal circunstância, motivo pelo qual entende-se que cumpre propor audiência dos responsáveis, caso esta Corte de Contas conclua pela irregularidade nos procedimentos de admissão da interessada.
22.	Vale mencionar que, devido a essa situação, o Tribunal apreciou inicialmente o ato de admissão da interessada pela legalidade, sem que o auditor responsável pela instrução do processo, o representante do Ministério Público junto ao TCU e o Ministro-Relator estivessem de posse de informações que demonstrassem a existência de ação judicial da servidora. 
23.	Importante neste momento destacar que o processo judicial 0017965-88.2012.4.01.3400 permanece sem análise no TRF1 desde a sua autuação naquela Corte (23/10/2017) , conforme é possível verificar no sítio eletrônico daquele Tribunal (peça 46) . 
24.	Tendo em vista que o Acórdão 19/2015-TCU-Primeira Câmara foi prolatado em 27/1/2015, cabe concluir que o mais razoável não seria aplicar o entendimento firmado na Decisão 318/2001 - 1ª Câmara, bem como nos Acórdãos 139/2006, 3959/2013, 3960/2013, 544/2014, 545/2014, 636/2014, 637/2014, todos da 2ª Câmara, visando o sobrestamento dos autos, pois o presente caso trata de situação distinta, cujo prazo é exíguo (27/1/2020) para se aguardar uma possível decisão judicial desfavorável à interessada com o trânsito em julgado. Esse conjunto de fatos é que enseja a necessidade de o Tribunal deliberar urgentemente acerca do caso em exame. 
25.	Aliás, cabe divergir do entendimento de que há maior probabilidade de vitória judicial na ação movida contra a realizadora do concurso, com eventual pagamento de indenização por parte da União à candidata pelo período em que deveria ter exercido o cargo.
26.	Primeiramente, porque é patente a existência de irregularidade na admissão da servidora, uma vez que a interessada foi admitida sem que houvesse sido aprovada, de fato, na primeira etapa do certame em comento, ao arrepio do disposto no subitem 6.1 do Edital N. 1, de 22/12/2011, do Senado Federal. 
27.	Cumpre lembrar o consagrado aforismo 'o edital é a lei do concurso público', consubstanciado no princípio da vinculação ao edital, o qual determina, em síntese, que todos os atos que regem o concurso público ligam-se e devem obediência ao edital. O edital não é apenas o instrumento que convoca os candidatos interessados em participar do certame, mas o que também contém os ditames que o regerão.
28.	Esse princípio nada mais é que a faceta dos princípios da legalidade e moralidade, mas que merece tratamento próprio em razão de sua importância. Com efeito, o edital é ato normativo editado pela administração pública para disciplinar o processamento do concurso público. Sendo ato normativo editado no exercício de competência legalmente atribuída, o edital encontra-se subordinado à lei e vincula, em observância recíproca, Administração e candidatos, que dele não podem se afastar a não ser nas previsões que conflitem com regras e princípios superiores e que por isso são ilegais ou inconstitucionais.
29.	Ademais, o sistema constitucional vigente prevê como regra que a investidura em cargo ou emprego público depende de aprovação prévia em concurso público de provas ou de provas e títulos (art.37, inciso II, da Constituição Federal) . A realização de certame competitivo prévio ao acesso aos cargos e empregos públicos objetiva realizar princípios consagrados em nosso sistema constitucional, notadamente os princípios da democracia e isonomia, e efetiva-se por meio de processo administrativo. Utilizando-se deste mecanismo, atendem-se também as exigências do princípio da eficiência, neste momento entendido como a necessidade de selecionar os mais aptos para ocupar as posições em disputa e proporcionar uma atuação estatal otimizada.
30.	Além disso, impende destacar a jurisprudência do Supremo Tribunal Federal acerca do assunto que está sendo discutido no âmbito da ação judicial. A linha de entendimento daquela Corte é a de que os critérios adotados por banca examinadora de concurso não podem ser revistos pelo Poder Judiciário (Recurso Extraordinário 632.853, com repercussão geral conhecida. Tribunal Pleno, relator: Ministro Gilmar Mendes, DJe de 29/6/2015) .
31.	Considera-se oportuno também trazer o entendimento do TRF 1ª Região na decisão proferida nos autos da Apelação/Reexame necessário nº . 0001906- 23.2012.4.01.3821/MG, com acórdão transitado em julgado em 24 de junho de 2016, no qual ficaram mantidas as questões de n. 46 e 54, considerando o tipo de Prova 1 - Branco, da prova objetiva para o cargo de Analista Judiciário da Área Judiciária do Tribunal Superior Eleitoral: 
'2. A intervenção do Poder Judiciário, em matéria de concurso público, somente tem lugar na hipótese de flagrante ilegalidade na elaboração ou correção de provas, por parte da banca examinadora, sem o respeito às normas veiculadas no edital, o que não é a hipótese dos autos, porquanto a elaboração das questões impugnadas está em sintonia com as diretrizes do Edital n. 1/2011.'
32.	Importa informar que a referida deliberação foi prolatada na Sexta Turma daquele Tribunal, ou seja, o órgão julgador responsável pelo processo 0017965-88.2012.4.01.3400, no qual a interessada figura como parte.
33.	Em face da independência das instâncias, cabe lembrar que este Tribunal de Contas da União pode decidir a questão posta a sua análise, com base nos documentos acostados aos autos e a sua jurisprudência. Assim, considerando o ordenamento jurídico, está ilegal o ato de admissão da Sra.   Sílvia Andrea Cupertino.
34.	Nada obstante, compulsando os autos, não foi possível identificar a má-fé da interessada em nenhum momento. Desse modo, cabe dispensar a reposição das importâncias indevidamente recebidas, com base no Enunciado 106 da Súmula da Jurisprudência do TCU.
35.	Por fim, quanto ao pedido da servidora de que lhe seja assegurado o amplo direito de defesa e o devido processo legal, para que a interessada possa, no momento oportuno, manifestar sua defesa em obediência ao princípio do contraditório, cabe informar que, caso a decisão que vier a ser proferida seja desfavorável a ela, poderá, se assim entender pertinente, apresentar recurso a este Tribunal nos moldes previstos no Regimento Interno do TCU. 
CONCLUSÃO
36.	O ato de admissão de Sílvia Andrea Cupertino está ilegal, em razão da irregularidade consubstanciada na afronta ao art. 37, inciso II, da Constituição Federal e ao princípio da vinculação ao edital. A situação se amolda no art. 260, § 2º, do RITCU, devendo este Tribunal proceder a revisão de ofício do Acórdão 19/2015-TCU-Primeira Câmara, sessão de 27/1/2015, passando a considerar ilegal o referido ato de admissão.
37.	Caso a deliberação que vier a ser proferida por este Tribunal apreciar o ato pela ilegalidade, caberá determinação à Sefip para que promova a audiência do gestor de pessoal e do representante do controle interno responsáveis pelo preenchimento do formulário Sisac.
38.	Em relação às importâncias indevidamente recebidas de boa-fé cumpre dispensar a reposição com base no Enunciado 106 da Súmula da Jurisprudência do TCU.
PROPOSTA DE ENCAMINHAMENTO
39.	De conformidade com o preceituado no art. 71, inciso III, da Constituição Federal, c/c os arts. 1º, inciso V, e 39, incisos I e II, da Lei 8.443/1992, 1º, inciso VIII, e 260, §§ 1º e 2º, do Regimento Interno/TCU, e tomando por base as verificações feitas pela unidade técnica, na forma prevista no artigo 260, caput, do Regimento Interno/TCU, propõem-se as seguintes medidas:
a) rever de ofício o Acórdão 19/2015-TCU-Primeira Câmara, para considerar ilegal o ato de admissão de Sílvia Andrea Cupertino, negando o seu registro, em virtude da irregularidade consubstanciada na afronta ao art. 37, inciso II, da Constituição Federal e ao princípio da vinculação ao edital; 
b) dispensar a reposição das importâncias indevidamente recebidas de boa-fé, com base no Enunciado 106 da Súmula da Jurisprudência do TCU; 
c) determinar ao Senado Federal que:
c.1) no prazo de 15 (quinze) dias, notifique a Sra. Sílvia Andrea Cupertino acerca do teor do Acórdão que vier a ser proferido;
c.2) adote as medidas regularizadoras cabíveis, fazendo cessar todo e qualquer pagamento do ato impugnado; 
c.3) alerte a interessada que o efeito suspensivo proveniente da interposição de eventuais recursos junto ao TCU não a exime da devolução dos valores percebidos indevidamente, caso os recursos não sejam providos; e
c.4) encaminhe a este Tribunal, no prazo de 30 (trinta) dias, cópias das documentações comprobatórias do cumprimento das medidas listadas nos subitens anteriores;
d) determinar à Sefip que:
d.1) monitore as determinações listadas no item 'c'; e
d.2) promova a audiência do gestor de pessoal e do representante do controle interno responsáveis pelo preenchimento do formulário Sisac NC 30734703-01-2014-000148-4."
2.	O Ministério Público, acompanhando as conclusões da unidade técnica, consigna:
	"..........................................................................................................................................
De início, cabe relatar que a interessada, após ser reprovada na primeira fase do concurso, só participou das fases seguintes do certame em razão da antecipação de tutela obtida no Agravo de Instrumento nº 0023527-93.2012.4.01.0000, julgado pela sexta Turma do Tribunal Regional Federal da 1ª Região (TRF-1) .
A interposição do referido Agravo decorreu do indeferimento da tutela antecipada solicitada nos autos da Ação Ordinária nº 001.7965-88.2012.4.01.3400, que ainda tramita na 22ª Vara Federal de Brasília, e acabou possibilitando que a interessada ficasse em 4º lugar na classificação final do concurso para o cargo de Consultor Legislativo.
Ocorre que, ainda no curso da ação, a mesma foi nomeada pela Diretoria Geral do Senado Federal e tomou posse no cargo, o que motivou o Juiz Federal Substituto da 22ª Vara/SJDF a declarar o processo extinto, sem análise do mérito, por ausência de interesse processual, nos termos do art. 485, inciso VI, do Código de Processo Civil (peça 16) .
O mesmo desfecho ocorreu também nos autos da Ação Ordinária nº 0062200-72.2014.4.01.3400, interposta pela interessada na 22ª Vara Federal de Brasília para anular uma das questões da prova de língua portuguesa, relativa à primeira fase do concurso, que teve a tutela antecipada negada e o processo foi extinto sem julgamento de mérito, nos termos do art. 485, inciso VI, do CPC (peça 15) .
No entanto, com vistas a obter o reconhecimento judicial definitivo da legalidade de sua participação na segunda fase do concurso e da própria admissão, a servidora alega que interpôs apelação contra a Sentença do Juízo da 22ª Vara Federal de Brasília (DF) que extinguiu o processo sem julgamento de mérito nos autos da Ação Ordinária nº 001.7965-88.2012.4.01.3400. 
Em consulta realizada no portal do Tribunal de Justiça do Distrito Federal e dos Territórios, realizada por este Gabinete em 29/3/2019, verificou-se que, de fato, a ação continua em tramitação, estando os autos sob a relatoria do Desembargador João Batista Moreira, da Sexta Turma, ainda sem previsão de data para julgamento. Todavia, a tramitação de tal ação não impede que este Tribunal exerça sua competência constitucional de apreciar a legalidade do ato para fins de registro.
Vale lembrar que, no âmbito deste Tribunal, a situação da referida admissão também foi objeto de denúncia apreciada nos autos do TC-Processo 029.240/2014-0, que se encontra apensado a estes autos, a qual foi conhecida, para, no mérito, ser considerada improcedente, por meio do Acórdão 2864/2015-TCU-Plenário.
Naquela oportunidade, tendo em vista que a Ação Ordinária nº 001.7965-88.2012.4.01.3400 ainda não havia sido extinta, sem julgamento de mérito, esta Corte determinou o encaminhamento das informações necessárias ao Departamento de Assuntos Extrajudiciais da Advocacia-Geral da União, bem como à Consultoria Jurídica deste Tribunal, para o acompanhamento da ação.
Além disso, na instrução da Secretaria de Fiscalização de Pessoal (Sefip) , que fundamentou a decisão prolatada naqueles autos, ficou muito bem consignada a natureza precária da admissão realizada pelo Senado Federal com base em decisão judicial ainda não transitada em julgado, conforme se verifica no trecho transcrito a seguir (TC-Processo 029.240/2014-0, peça 25, p. 4-5) :
'22. Como se vê, o delineamento da matéria feito pelo Tribunal é suficiente para concluir que não houve ilegalidade na nomeação da Sra. Silvia Andrea Cupertino. No entanto, é pertinente registrar, em relação à alegação da servidora de que sua nomeação não pode mais ser tornada sem efeito, que a jurisprudência tanto do STJ quanto do STF não reconhece a aplicação da teoria do fato consumado 'às hipóteses de nomeação de candidato com base em decisão judicial liminar, sujeita à reversibilidade, em face do julgamento definitivo do mérito da demanda'. Afinal, 'caso a decisão judicial provisória torne-se decisão de mérito desfavorável ao requerente, este já sabe, desde o início, da instabilidade da sua situação jurídica, razão pela qual assume o ônus do efeito 'ex tunc' ocasionado pela revogação da decisão outrora proferida' (grifei) .
Nesse contexto, conclui-se que a admissão da servidora Sílvia Andrea Cupertino no cargo de Consultora Legislativa do Senado Federal foi realizada sem a aprovação da mesma na primeira fase do concurso e não há, até o momento, nenhuma decisão judicial que tenha reconhecido, no mérito, essa aprovação, tampouco determinado a sua admissão no Senado Federal.
Por conseguinte, entende-se que não há como este Tribunal manter a decisão prolatada anteriormente no Acórdão 19/2015-TCU-Primeira Câmara sem considerar os fatos ora descritos, o que enseja a revisão de ofício daquele decisum, para que o ato passe a ser considerado ilegal, por ter sido emitido em desacordo com as regras previstas no edital do concurso e, consequentemente, no art. 37, inciso II, da Constituição Federal:
'II - a investidura em cargo ou emprego público depende de aprovação prévia em concurso público de provas ou de provas e títulos, de acordo com a natureza e a complexidade do cargo ou emprego, na forma prevista em lei, ressalvadas as nomeações para cargo em comissão declarado em lei de livre nomeação e exoneração' (redação dada pela Emenda Constitucional nº 19, de 1998) .
Ademais, tendo em vista o princípio da segurança jurídica e que não ouve decisão de mérito desfavorável à servidora no âmbito judicial, tampouco verificou-se a ocorrência de má-fé, por parte dela, nos presentes autos, entende-se que deve ser acolhida a dispensa de reposição das importâncias recebidas, de boa-fé, pela mesma, proposta pela Sefip com base no Enunciado 106 da Súmula da Jurisprudência do TCU.
14.	Ante o exposto, este membro do Ministério Público de Contas manifesta anuência à proposta de encaminhamento alvitrada pela unidade técnica."
É o relatório.

João Paulo Amaral Rodrigues (OAB-DF 24.867), representando Silvia Andrea Cupertino.

Procurador Sergio Ricardo Costa Caribé.

ADMISSÃO. REGISTRO. VERIFICAÇÃO POSTERIOR DE QUE A INTERESSADA, DESCLASSIFICADA NA PRIMEIRA ETAPA DO RESPECTIVO CONCURSO PÚBLICO, TEVE SUA CONTINUIDADE NO CERTAME ASSEGURADA POR DECISÃO JUDICIAL DE CARÁTER PRECÁRIO, ATUALMENTE SEM EFICÁCIA. AUSÊNCIA DE TRÂNSITO EM JULGADO. REVISÃO DE OFÍCIO DO ACÓRDÃO DESTA CORTE QUE CHANCELOU O ATO. RETORNO AO ESTADO ANTERIOR, SEM APRECIAÇÃO DE MÉRITO. SOBRESTAMENTO.

ATOS DE ADMISSÃO (ADS)

Secretaria de Fiscalização de Pessoal (SEFIP).

Por meio do Acórdão 19/2015-TCU-Primeira Câmara, esta Corte considerou legal a admissão da sra. Silvia Andrea Cupertino, em junho de 2014, pelo Senado Federal, no cargo de Consultor Legislativo, subárea minas e energia.
2.	Mais tarde, todavia, veio aos autos a notícia de que a interessada, desclassificada ainda na primeira fase do respectivo concurso público (prova objetiva) , apenas participou das fases subsequentes do certame (prova discursiva e títulos) por força de decisão judicial de caráter liminar concedida pelo Tribunal Regional Federal da 1ª Região (TRF-1; Agravo de Instrumento 0023527-93.2012.4.01.0000; peça 53) . A interposição do agravo decorreu do indeferimento, pelo juízo de primeiro grau, do pedido de antecipação de tutela, no mesmo sentido, formulado pela então candidata na Ação Ordinária 17965-88.2012.4.01.3400.
3.	Ocorre que, com a investidura da autora no cargo, a ação ordinária foi extinta, em 10/4/2017, sem análise de mérito, nos termos do art. 485, inciso VI, do Código de Processo Civil (peça 16) . O agravo de instrumento, de modo semelhante, foi tido por prejudicado pelo TRF-1 (peça 54) .
4.	Nessas circunstâncias, tendo desaparecido a salvaguarda jurídica que lhe permitiu prosseguir no concurso, após sua desclassificação na primeira fase, foi promovida, em procedimento de revisão de ofício, a oitiva da interessada a respeito.
5.	Em resposta à notificação, a sra. Silvia Andrea Cupertino, em essência, argumenta que:
	- nomeada em 25/7/2014 e já aprovada no estágio probatório, detém estabilidade funcional, de modo que "sua exoneração somente pode ser feita a pedido ou nos termos do rito determinado pelo § 1º do art. 41 da Constituição Federal";  
	- as circunstâncias de sua admissão já foram apreciadas pelo TCU em denúncia autuada no TC-Processo 029.240/2014-0, considerada improcedente pela Corte (cf. Acórdão 2864/2015-TCU-Plenário) justamente por não encerrar nenhuma ilegalidade;
	- na época, a Diretora-Geral do Senado, indagada a respeito, informou ao Tribunal  que "alguns candidatos sub judice foram nomeados após o esgotamento da lista de concursados aprovados que não estavam nessa condição, diante da persistência da necessidade e conveniência da Administração e, em outros casos, após a avaliação de probabilidade de vitória judicial nas ações que moveram contra a realizadora do concurso, para evitar o pagamento de indenizações, conforme jurisprudência do Superior Tribunal de Justiça";
	- sua nomeação, portanto, "foi decorrente de reconhecimento de pedido administrativo no interesse e na conveniência da Administração, baseado no princípio da autotutela; tratou-se, assim, de uma transação extrajudicial da Administração com a Servidora, com o reconhecimento implícito de sua vitória judicial";
	- essa, inclusive, foi a razão da extinção do processo judicial sem julgamento de mérito;
	- a servidora, "por precaução na defesa de seus direitos, interpôs Apelação contra a Sentença do Juízo da 22ª Vara Federal de Brasília (DF) que extinguiu o processo sem julgamento de mérito, para pedir o reconhecimento judicial definitivo da legalidade de sua participação na segunda fase do concurso e da própria transação entre ela e a Administração";
	- "a eventual revisão dos Acórdãos desse Tribunal que julgaram legal o ato admissional em tela e determinaram aguardar decisão judicial definitiva transitada em julgado sobre a questão da segunda fase do concurso, antes que tal decisão judicial definitiva seja efetivamente exarada pelo Tribunal Regional Federal da 1ª Região, causará dano irreparável à Servidora, pois, em face do final do prazo de validade do concurso, mesmo que a decisão judicial definitiva transitada em julgado lhe seja afinal favorável, ela jamais poderá ser nomeada novamente";
	- "desde a edição do Acórdão 2864/2015-TCU-Plenário, não ocorreram fatos novos que justificassem a mudança de posição do Tribunal".
6.	Conclusivamente, a sra. Silvia Andrea Cupertino requer "a manutenção dos termos do Acórdão 19/2015-TCU-Primeira Câmara e do Acórdão 2864/2015-TCU-Plenário até o julgamento definitivo do processo n° 0017965-88.2012.4.01.3400 (Apelação) , ora em tramitação na 6ª Turma do Tribunal Regional Federal da 1ª Região".
7.	Na instrução do feito, a Secretaria de Fiscalização de Pessoal (Sefip) sustenta que "o ato de admissão de Sílvia Andrea Cupertino está ilegal, em razão da irregularidade consubstanciada na afronta ao art. 37, inciso II, da Constituição Federal e ao princípio da vinculação ao edital, (...) , devendo este Tribunal proceder à revisão de ofício do Acórdão 19/2015-TCU-Primeira Câmara, passando a considerar ilegal o referido ato de admissão". Aditivamente, sugere "a audiência do gestor de pessoal e do representante do controle interno do Senado responsáveis pelo preenchimento do formulário Sisac do ato de admissão da interessada", em face da ausência de informações acerca das peculiaridades do caso.
8.	O Ministério Público, salientando a natureza precária da decisão judicial que embasou a nomeação da interessada pelo Senado, põe-se de acordo com as conclusões da secretaria especializada.
9.	Salvo no tocante à audiência dos agentes responsáveis pelo cadastramento da admissão no Sisac, tenho por correta, em essência, a análise procedida nos pareceres técnicos. Divirjo, todavia, do encaminhamento propugnado, por entender que as particularidades do caso recomendam conduta mais cautelosa desta Corte de Contas. 
10.	De plano, saliento que o fato de a sra. Silvia Andrea Cupertino ter sido aprovada no estágio probatório referente ao cargo para o qual foi nomeada pelo Senado Federal não afasta, e nem mesmo restringe, a competência constitucionalmente atribuída a esta Corte para apreciar, para fins de registro, seu ato de admissão. Com efeito, em se reconhecendo irregular sua nomeação - ou, mais propriamente, em deixando de subsistir seu direito à titularidade do cargo -, perde relevância qualquer discussão acerca de sua pretensa estabilidade, até porque o instituto não se presta, em nenhuma medida, à convalidação de ilícitos, mormente quando em jogo o preceito republicano do concurso público.
11.	Aliás, é preciso deixar claro que não se discute, neste momento processual, a regularidade das ações dos administradores do Senado que culminaram na nomeação da interessada. Essa questão já foi superada quando o Tribunal considerou improcedente, por meio do Acórdão 2864/2015-TCU-Plenário, denúncia alusiva à matéria.
12.	Nesta oportunidade, o que se examina - em perfeita harmonia com aquela deliberação, diga-se de passagem - é se os pressupostos da admissão da sra. Silvia Andrea Cupertino se mantêm válidos.
13.	Aqui, permito-me transcrever excerto da instrução produzida pela Sefip no referido processo de denúncia, a qual, acolhida pelo relator, fundamentou o Acórdão 2864/2015-TCU-Plenário, da relatoria do Ministro Walton Alencar Rodrigues:
"O delineamento da matéria feito pelo Tribunal é suficiente para concluir que não houve ilegalidade na nomeação da Sra. Silvia Andrea Cupertino. No entanto, é pertinente registrar, em relação à alegação da servidora de que sua nomeação não pode mais ser tornada sem efeito, que a jurisprudência tanto do STJ quanto do STF não reconhece a aplicação da teoria do fato consumado 'às hipóteses de nomeação de candidato com base em decisão judicial liminar, sujeita à reversibilidade, em face do julgamento definitivo do mérito da demanda'. Afinal, 'caso a decisão judicial provisória torne-se decisão de mérito desfavorável ao requerente, este já sabe, desde o início, da instabilidade da sua situação jurídica, razão pela qual assume o ônus do efeito ex tunc ocasionado pela revogação da decisão outrora proferida'" (peça 25) .
14.	Essas ponderações da unidade técnica ecoam o entendimento esposado pelo Tribunal no TC-Processo 021.856/2014-5, que tratou de caso análogo envolvendo o mesmo concurso do Senado Federal. Naqueles autos, o eminente relator, Ministro Raimundo Carreiro, deixou assente no voto condutor do Acórdão 1862/2015-TCU-Plenário:
"8.14. Assim, a permanência no certame do Sr. (...) se deve exclusivamente à medida cautelar proferida nos autos do Agravo de Instrumento 0023860-45.2012.4.01.0000/DF, que foi interposto por ele próprio em face do indeferimento da antecipação de tutela requerida nos autos do Processo nº 18391-03.2012.3.01.3400, que tramita na 21ª Vara Federal da Seção Judiciária do Distrito Federal. Logo, há necessidade de o Poder Judiciário reconhecer seu direito, sob pena de não poder mais continuar no exercício do cargo de Consultor Legislativo, Área de Consultoria e Assessoramento em Orçamentos do Senado Federal, considerando que foi eliminado na 1ª fase e só pôde continuar no certame em decorrência da liminar que obteve no já citado AI" (ênfase acrescentada) .
15.	Não foi outra a razão para esta Corte, ao prolatar o Acórdão 2864/2015-TCU-Plenário, envolvendo a sra. Silvia Andrea Cupertino, a par de ter por improcedente a denúncia, dirigir as seguintes determinações à Sefip:
"1.8.1. nos termos da Questão de Ordem aprovada pelo Plenário do TCU em 8/6/2011, encaminhe ao Departamento de Assuntos Extrajudiciais da Advocacia-Geral da União, bem como à Consultoria Jurídica deste Tribunal, as informações necessárias ao acompanhamento da Ação Ordinária 0017965-88.2012.4.01.3400, em trâmite na 22ª Vara Federal da Seção Judiciária do Distrito Federal, informando a este Tribunal acerca do deslinde da questão nela tratada;
1.8.2. promova, nos termos dos artigos 36 e 37 da Resolução-TCU 259/2014, o apensamento destes autos ao TC Processo 033.673/2014-4, no qual foi proferido o Acórdão 19/2015-TCU-Primeira Câmara, que considerou legal o ato de admissão da Sra. Silvia Andrea Cupertino, na hipótese de a ação judicial informada no subitem precedente transitar em julgado desfavoravelmente à servidora, de modo a subsidiar a análise de eventual revisão de ofício desse acórdão".
16.	Pois bem, antes de avançar, é preciso deixar assente que, ao contrário do que alega a defesa, de modo algum a nomeação da então candidata pelo Senado poderia ser tomada como reconhecimento extemporâneo, "baseado no princípio da autotutela", "de pedido administrativo no interesse e na conveniência da Administração". Fosse esse o caso, o ato - já na sua gênese - padeceria de insanável nulidade, por flagrante ofensa aos princípios da impessoalidade, da legalidade e da moralidade.
17.	Ora, o concurso público, consubstanciação desses princípios, tem regramento pré-estabelecido, e é a rigorosa observância desse regramento que assegura a igualdade de tratamento entre os participantes. Nesse contexto, não é possível conceber exercício de autotutela, ou formulação de juízo de conveniência administrativa, que venha a implicar, em qualquer medida, transigência casuística com as normas fixadas no edital convocatório. 
18.	A nomeação da sra. Silvia Andrea Cupertino pelo Senado, portanto, não caracterizou, ao menos na extensão projetada pela defesa, "transação entre ela e a administração", até porque o órgão não poderia, àquela altura, alterar o resultado do certame nem inovar nos critérios de elaboração e correção das provas - não sem incorrer em gravíssima ilicitude, a ensejar, nos exatos termos do § 2º do art. 37 da Carta, a nulidade do ato e a punição da autoridade responsável. 
19.	De toda sorte, a ideia de uma eventual transação no episódio também não foi cogitada pelo juízo da causa. Na realidade, o julgado que extinguiu o processo sem julgamento de mérito fundou-se, expressamente, no art. 485, VI, do CPC (Lei 13.105/2015) , ou seja, em suposta perda de interesse processual. Se o juízo tivesse vislumbrado o reconhecimento, pelo Senado, da procedência do direito pleiteado, como quer a interessada, a subsunção seria ao art. 487, III, "a" ou "b", com julgamento de mérito:
"Art. 485. O juiz não resolverá o mérito quando:
 (...) 
VI - verificar ausência de legitimidade ou de interesse processual;
 (...) 
............................................................................................................................................
Art. 487. Haverá resolução de mérito quando o juiz:
 (...) 
III - homologar:
a) o reconhecimento da procedência do pedido formulado na ação ou na reconvenção;
b) a transação;
 (...) "
20.	Na hipótese dos autos, a sra. Silvia Andrea Cupertino foi eliminada do concurso público realizado pelo Senado, ainda na primeira fase, por somar apenas 48 pontos na prova de português, quando o mínimo exigido para aprovação eram 50 pontos. Em recurso administrativo, sua desclassificação foi ratificada.
21.	Inconformada, a candidata, alegando a existência de irregularidades na formulação/correção de quatro questões, pleiteou em juízo sua participação na segunda fase. Vendo negado em primeira instância seu pedido de antecipação de tutela, interpôs agravo de instrumento junto ao TRF-1, onde, finalmente, obteve êxito, ainda que em caráter precário.
22.	Sendo, pois, sustentáculo essencial de sua condição - posteriormente implementada - de candidata aprovada no concurso, a desconstituição do provimento judicial impõe, inexoravelmente, o restabelecimento do status quo ante, a saber, o retorno à condição de eliminada na primeira fase do certame.
23.	Tal é o entendimento fixado, em regime de repercussão geral, pelo Supremo Tribunal Federal (STF) :
"EMENTA: CONSTITUCIONAL. ADMINISTRATIVO. CONCURSO PÚBLICO. CANDIDATO REPROVADO QUE ASSUMIU O CARGO POR FORÇA DE LIMINAR. SUPERVENIENTE REVOGAÇÃO DA MEDIDA. RETORNO AO STATUS QUO ANTE. 'TEORIA DO FATO CONSUMADO', DA PROTEÇÃO DA CONFIANÇA LEGÍTIMA E DA SEGURANÇA JURÍDICA. INAPLICABILIDADE. RECURSO PROVIDO. 
1. Não é compatível com o regime constitucional de acesso aos cargos públicos a manutenção no cargo, sob fundamento de fato consumado, de candidato não aprovado que nele tomou posse em decorrência de execução provisória de medida liminar ou outro provimento judicial de natureza precária, supervenientemente revogado ou modificado. 
2. Igualmente incabível, em casos tais, invocar o princípio da segurança jurídica ou o da proteção da confiança legítima. É que, por imposição do sistema normativo, a execução provisória das decisões judiciais, fundadas que são em títulos de natureza precária e revogável, se dá, invariavelmente, sob a inteira responsabilidade de quem a requer, sendo certo que a sua revogação acarreta efeito ex tunc, circunstâncias que evidenciam sua inaptidão para conferir segurança ou estabilidade à situação jurídica a que se refere. 
3. Recurso extraordinário provido" (RE 608.482/RN, rel. Min. Teori Zavascki, plenário, julgado em 7/8/2014; o trecho em destaque é a tese então fixada pela Corte) .
24.	A propósito, por sua percuciência, peço licença para transcrever excertos do voto condutor dessa deliberação, da lavra do saudoso Ministro Teori Zavascki:
"É decorrência natural do regime das medidas cautelares antecipatórias que a sua concessão se cumpra sob risco e responsabilidade de quem as requer, que a sua natureza é precária e que a sua revogação opera automáticos efeitos ex tunc. (...) A matéria tem, atualmente, disciplina legal expressa, aplicável a todas as medidas antecipatórias, sujeitas que estão ao mesmo regime da execução provisória (CPC, art. 273, § 3º) . Isso significa que a elas se aplicam as normas do art. 475-O do Código: o seu cumprimento corre por conta e responsabilidade do requerente (inciso I) , que, portanto, tem consciência dos riscos inerentes; e, se a decisão for revogada, 'ficam sem efeito', 'restituindo-se as partes ao estado anterior' (inciso II) . O mesmo ocorre em relação às medidas cautelares, cuja revogação impõe o retorno das partes ao status quo ante, ficando o requerente responsável pelos danos oriundos da indevida execução da medida (art. 811 do CPC) . 
A doutrina é uníssona a respeito, cumprindo referir, por todos, a lição didática de Humberto Theodoro Júnior: 
'Não há dúvida que a Teoria do Risco, no campo da tutela cautelar, foi adotada pelo CPC e amplamente acatada pela doutrina como melhor, mais justa e jurídica opção do legislador. Com efeito, tem-se a responsabilidade objetiva do art. 811 'como contrapartida do juízo provisório e superficial que justifica a concessão da cautelar... Quem pleiteia em juízo, valendo-se apenas dos aspectos da probabilidade, há que indenizar a parte contrária sempre que esta, em um melhor exame, demonstrar a sua razão. É o risco e sua assunção andando lado a lado'.
Não se trata, em síntese, de sancionar a má-fé, mas apenas de cobrar do promovente da medida cautelar o prejuízo acarretado ao requerido, visto que tudo se passou sob o pálio de um juízo provisório e superficial próprio da tutela emergencial prestada por conta e risco da parte que, afinal, veio a decair de sua pretensão. 
 (...) 
Pontes de Miranda já vislumbrava, mesmo antes da criação do instituto genérico da antecipação de tutela, a aplicabilidade da responsabilidade objetiva fundada no art. 588, CPC (atual art. 475-O) , a toda e qualquer execução provisória fundada em 'outros títulos que a sentença'. 
Daí se poder concluir que todos os atos executivos provisórios admitidos e tutelados pelo direito processual sujeitam o promovente à responsabilidade objetiva, sejam elas medidas cautelares (art. 811) , medidas de antecipação de tutela (art. 273) ou medidas promovidas no processo de execução provisória de sentença (art. 475-O) .
[...]
Se, pois, a antecipação se dá sob a garantia legal de reversibilidade, e se a reversão terá de ser feita com a restituição das partes ao estado anterior, forçosamente a recomposição patrimonial do prejudicado só poderá correr por conta de quem promoveu a execução de medida substancialmente provisória. 
Por fim, impende concluir que se a responsabilidade objetiva, nesse quadro, é a solução imposta pela lei para as medidas cautelares e para a execução provisória de sentença, com igual intensidade terá de ser observada também nas antecipações de tutela, dada a substancial identidade de razões que as justificam no plano normativo. Medida cautelar (conservativa) e medida antecipatória (satisfativa) são espécies distintas de um mesmo gênero - a tutela de urgência - porque ambas têm em comum a força de quebrar a seqüência normal do procedimento ordinário, ensejando, sumariamente, provimentos que, em regra, só seriam cabíveis depois do acertamento definitivo do direito da parte' (THEODORO JÚNIOR, Humberto. Curso de Direito Processual Civil - Processo de Execução e Cumprimento da Sentença, Processo Cautelar e Tutela de Urgência. 45. ed. Editora Forense: Rio de Janeiro, 2010, p. 715-719) .
Especificamente sobre o tema aqui examinado, calha a doutrina de Leonardo José Carneiro da Cunha: 
'A antecipação de tutela acarreta a imediata execução ou efetivação da medida, consistindo, em verdade, numa execução provisória. Significa que o regime da execução provisória é aplicável à efetivação da tutela antecipada, pondo-se em evidência a regra do inciso II do art. 475-O do CPC: revogada, modificada ou anulada a decisão antecipatória, fica sem efeito a tutela antecipada, restituindo-se as partes ao estado anterior e liquidados eventuais prejuízos nos mesmos autos por arbitramento. 
Daí por que deferida tutela antecipada para determinar, por exemplo, a manutenção de um candidato num concurso público, a posterior revogação, anulação ou cassação da medida antecipatória impõe a restituição ao estado anterior: o candidato deve ser considerado eliminado do certame, não se aplicando a teoria do fato consumado' (CUNHA, Leonardo José Carneiro da. A Fazenda Pública em Juízo. 6. ed. Dialética: São Paulo, 2008, p. 248-250) .
O que se quer realçar, com essa digressão sobre a natureza dos provimentos cautelares e da execução provisória das sentenças, é que não há suporte lógico ou teleológico para, em relação aos efeitos de sua efetivação, pretender evitar o retorno ao status quo ante invocando o princípio da segurança jurídica ou da proteção da confiança legítima. 
4. Se nem esses princípios podem, aqui, ser contrapostos aos que orientam o sistema constitucional de acesso aos cargos públicos, o que resta como fundamento para sustentar a conclusão do acórdão recorrido é, apenas, o interesse individual de manter o cargo. Ora, esse interesse da recorrida não tem aptidão para justificar o desatendimento do superior interesse público no cumprimento das normas constitucionais. Aliás, a esse interesse individual se opõe, desde logo e com manifesta supremacia, até mesmo outro interesse particular de mesma natureza, daquele candidato que, tendo se submetido e obtido aprovação no concurso, foi, no entanto, alijado do cargo, que acabou ocupado por outro concorrente sem observância das exigências constitucionais."
25.	Como se vê, não houve, e não há, "mudança de posição" desta Corte de Contas, como sugere a defesa.
26.	Houve, isto sim, importante alteração no quadro jurídico associado à admissão da interessada, decorrente da desconstituição da ordem judicial que assegurou sua continuidade no concurso público, fato superveniente, é bom enfatizar, ao Acórdão 2864/2015-TCU-Plenário.
27.	Destarte, tenho por pertinente a derrogação, relativamente à sra. Silvia Andrea Cupertino, do Acórdão 19/2015-TCU-Primeira Câmara, mediante sua revisão de ofício (cujo prazo para efetivação, devo anotar, expira em algumas semanas) .
28.	Sem embargo, dadas as particularidades do caso, não me parece oportuno emitir de imediato juízo definitivo de ilegalidade da admissão, como passo a expor.
29.	Recapitulando brevemente os fatos, a sra. Silvia Andrea Cupertino, entre os anos de 2008 e 2014, foi empregada efetiva da estatal Eletronorte. Tendo participado, em 2012, do concurso para provimento do cargo de consultor legislativo do Senado, foi eliminada do certame por não alcançar a pontuação mínima exigida na prova de português. Por força de liminar concedida monocraticamente por desembargador do TRF-1, pôde prosseguir na disputa, vindo, dessa forma, a colocar-se entre os aprovados. Já no limiar da expiração do prazo de validade do concurso, em 2014, requereu administrativamente sua nomeação, o que foi deferido pela diretoria-geral da Casa (peça 44, p. 4-5) . Diante disso, desligou-se da Eletronorte e assumiu o almejado cargo no Senado. Ocorre que sua nomeação, embora lastreada no provimento judicial liminar, motivou tanto o juízo de primeira instância como o juízo recursal a extinguirem a lide, em 2017, sem julgamento de mérito, por suposta perda de interesse da autora. Decorridos, pois, cerca de três anos no exercício das novas funções, a servidora foi surpreendida com o arquivamento sumário da ação em se discutia, em última análise, a regularidade de sua investidura. De pronto, "por precaução na defesa de seus direitos", como afirma, interpôs a competente apelação ao TRF-1, que ainda não se pronunciou a respeito.
30.	Neste momento, portanto, a servidora é paciente de ações estatais de cunho jurisdicional e, no âmbito desta Corte de Contas, administrativo. 
31.	É certo que, em função da independência das instâncias, o TCU não se encontra jungido ao desfecho da ação judicial intentada pela interessada para deliberar sobre o deferimento ou não do registro de sua admissão.
32.	Todavia, o caso concreto encerra uma tensão incomum entre o princípio do concurso público, de um lado, e o princípio da segurança jurídica, de outro. Na verdade, parece-me claro que, aliada à demora na prestação jurisdicional, a conduta da administração do Senado, ao anuir à solicitação da sra. Silvia para proceder à sua nomeação - isso sem uma ordem judicial expressa nesse sentido -, ao invés de simplesmente assegurar-lhe a reserva da vaga, contribuiu para conturbar ainda mais o cenário, fragilizando, paradoxalmente, a posição da própria requerente, hoje irremediavelmente desvinculada de seu antigo emprego público.
33.	Confesso, nessas circunstâncias, indisfarçável simpatia pela causa da servidora.
34.	Nada obstante, dada a primazia da jurisdição, deixo a decisão final sobre a matéria a cargo do Poder Judiciário.
35.	A propósito, creio não ser demasiado observar, de passagem, que o comportamento da então candidata, ao recorrer à Justiça, não discrepou daquele que seria adotado por qualquer cidadão médio que entendesse ter tido algum direito violado. Naturalmente, ao fazê-lo, assumiu os riscos inerentes a essa opção, mas, nessa hipótese, é função da própria Justiça deliberar em definitivo a respeito.
36.	Assim, para o caso concreto, parece-me que o melhor encaminhamento é aquele adotado pelo Tribunal no já referido Acórdão 1862/2015-TCU-Plenário, da relatoria do Ministro Raimundo Carreiro, alusivo a outro servidor admitido no mesmo concurso e em condições idênticas às da sra. Silvia Andrea Cupertino, qual seja, o sobrestamento da análise de mérito do ato até o trânsito em julgado do respectivo processo judicial.
37.	Com isso, fica absolutamente resguardada a competência desta Corte para oportunamente se manifestar acerca da legalidade da admissão - juízo que, como visto, não pode ser proferido de imediato com a segurança que se exige - e, ainda, previnem-se os perversos efeitos decorrentes de eventuais deliberações conflitantes.
38.	Essa postura, segundo penso, é a mais consentânea, inclusive, com o desiderato manifesto nas prescrições do art. 21 do Decreto-Lei 4.657/1942 (Lei de Introdução às Normas do Direito Brasileiro) :
"Art. 21.  A decisão que, nas esferas administrativa, controladora ou judicial, decretar a invalidação de ato, contrato, ajuste, processo ou norma administrativa deverá indicar de modo expresso suas consequências jurídicas e administrativas.
Parágrafo único.  A decisão a que se refere o caput deste artigo deverá, quando for o caso, indicar as condições para que a regularização ocorra de modo proporcional e equânime e sem prejuízo aos interesses gerais, não se podendo impor aos sujeitos atingidos ônus ou perdas que, em função das peculiaridades do caso, sejam anormais ou excessivos."
39.	Por fim, quanto à proposição de audiência dos responsáveis, no âmbito do Senado, pelo cadastramento do ato de admissão no Sisac, em face da omissão de informações quanto às ações judiciais interpostas pela sra. Silvia Andrea Cupertino, entendo não se apresentar caracterizada no episódio eventual tentativa de indução desta Corte a erro, até porque, diferentemente do que hoje se verifica no sistema e-Pessoal, o Sisac não trazia instruções específicas a respeito. Afora isso, como mencionado alhures, o Tribunal, por meio do Acórdão 2864/2015-TCU-Plenário, dadas as circunstâncias que se apresentavam em 2014, não vislumbrou a ocorrência de ilegalidade na admissão da interessada então promovida.
40.	Diante do exposto, voto no sentido de que este Colegiado adote a deliberação que ora submeto à sua apreciação.
TCU, Sala das Sessões Ministro Luciano Brandão Alves de Souza, em 21 de agosto de 2019.
BENJAMIN ZYMLER 
Relator